臺灣板橋地方法院交通事件裁定　　　　 94年度交聲字第124號
原處分機關　交通部公路總局臺北區監理所
異　議　人
即受處分人　甲○○
上列異議人因違反道路交通管理處罰條例案件，對於交通部公路
總局臺北區監理所於民國94年1 月13日所為北監自裁字裁40–1A
0000000 號違反道路交通管理事件裁決書所為之處分，聲明異議
，本院裁定如下：
    主  文
異議駁回。
    理  由
一、異議意旨略以：異議人甲○○於民國93年11月12日下午3 時
    22分許，將其所有之車牌號碼9E-5118 號自用小客車，停放
    在臺北市○○○街設有道路收費停車處所，臨時停車數分鐘
    ，離去時並未收到任何停車繳費通知單，詎料，臺北市停車
    管理處遂以異議人所有之汽車有上揭在道路收費停車處所停
    車不依規定繳費之違規事實，掣單逕行舉發。惟：(一)法院受
    理有關交通事件，準用刑事訴訟法之規定，道路交通管理處
    罰條例第89條定有明文，而犯罪事實應依證據認定之，無證
    據不得推定其犯罪事實，刑事訴訟法第15 4條亦定有明文。
    又行政機關規劃各道路收費停車路段時，於道路兩端豎立收
    費停車路段告示牌，乃公物提供公用之意思表示，屬行政處
    分，依行政程序法第100 條第2 項之規定，故於公告時即生
    送達之效力。惟依停車場法第31條規定「路邊停車場及公有
    路外公共停車場之收費，應依區域、流量、時段之不同，訂
    定差別費率。前項費率標準，由地方主管機關依計算公式定
    之，其計算公式應送請地方議會審議。」是停車費之計算標
    準，並非各地一致，仍應另行合法送達各該停車場之使用人
    始為適法。因此公有收費停車場管理員開立之停車繳費通知
    單，須以到達相對人始生通知之效力；倘該通知單未經合法
    送達停車場使用人，則雖其逾期未補繳停車費，仍難認停車
    場使用人係「不依規定繳費」，即不得以其違反道路交通管
    理處罰條例第56條第1 項第11款「汽車駕駛人在道路收費停
    車處所停車，不依規定繳費」之規定予以裁罰。(二)本件停車
    場管理員既未曾將上揭通知單交付或告知駕駛人，即無法認
    定該繳費通知單已生送達之效力（且依通常情形，繳費通知
    單夾於汽車之雨刷上，而斯時汽車又停放於路邊，實無法確
    定當車主回到其停車處所時，一定可以看到繳費單，蓋繳費
    單有可能因風雨而遭吹落，甚至可能為他人惡作劇取走，於
    此情況發生時，固可由汽車駕駛人前往路邊之停車收費管理
    亭向管理員詢問其停車之處所有無管理員開立過繳費通知單
    ，惟衡諸法律，並無任何法律要求人民有上述情況應為如何
    之處置），因此，倘無任何積極證據可以證明當駕駛人回到
    停車位時，該張繳費單確定還在汽車之雨刷上，自不能遽認
    該張繳費通知單確已由駕駛人收受。(三)另依「停車場法」固
    屬道路交通管理處罰條例之特別法。然有關交通違規案件之
    舉發方式，該法並未有如高速公路交通管制規則第26條特別
    加以明文規定得「逕行舉發」之例外情形，亦即就與停車有
    關交通違規案件，停車場法固可視為道路交通管理處罰條例
    之特別法，惟此應係指實體法內容部分，然就與該停車有關
    之交通違規案如何加以舉發之程序部分，停車場法既未有明
    文規定，自應適用道路交通管理處罰條例之規定。是故，本
    件交通違規案件得否以逕行舉發之方式加以舉發，即應視其
    是否符合道路交通管理處罰條例第7 條之2 第1 項之規定以
    定之，與停車場法之規定應屬無涉。綜上所述，原處分機關
    以異議人有違道路交通管理處罰條例第56條第1 項第11 款
    之行為裁處異議人罰鍰新臺幣六百元，殊屬不當，爰依法聲
    明異議，請求撤銷原處分云云。
二、按汽車駕駛人停車時，有在道路收費停車處所停車，不依規
    定繳費者，處新臺幣六百元以上一千二百元以下罰鍰，道路
    交通管理處罰條例第56條第1 項第11款定有明文。
三、經查：
  (一)本件異議人即受處分人甲○○於93年11月12日下午3 時22分
    許，將其所有之車牌號碼9E-5118 號自用小客車，停放在臺
    北市○○○街設有道路收費停車處所，嗣未依規定繳費，臺
    北市停車管理處遂以異議人所有之汽車有上揭在道路收費停
    車處所停車不依規定繳費之違規事實而掣單逕行舉發，嗣原
    處分機關於94年1 月13日以北監自裁字裁40-1A0000000號違
    反道路交通管理事件裁決書，依道路交通管理處罰條例第56
    條第1 項第11款之規定，裁處異議人即汽車駕駛人罰鍰新臺
    幣六百元（異議人繳清罰鍰），異議人於同年月17日收受該
    裁決書，嗣於同年月21日提起聲明異議等情，有上開裁決書
    、掛號郵件收件回執、臺北市政府交通局舉發違反道路交通
    管理事件通知單影本等件附卷可稽，且異議人就其在道路收
    費停車處所停車，及未繳費之事實亦不爭執，此外復有停車
    補繳費單巡場時數登記表、車號9E-5118 號逾限未繳告發聯
    、臺北市停車管理處查獲違規停車事件檢舉單各一份在卷可
    稽，則異議人所有之上開車輛於上開時、地停車逾期未繳費
    之事實堪以認定。
  (二)異議人否認有收受繳費通知單，辯稱：停車場管理員既未能
    證明上揭通知單已送達駕駛人，即無法認定該繳費通知單已
    生送達之效力，自難認異議有未依規定繳費之違規行為云云
    。惟按停車場法第13條規定「地方主管機關應於路邊停車場
    開放使用前，將設置地點、停車種類、收費時間、收費方式
    、費率及其他規定事項公告周知。變更及廢止時，亦同」；
    又「前條都市計畫停車場或路外公共停車場應於開放使用前
    ，由負責人訂定管理規範，向地方主管機關報請核備，領得
    停車場登記證後，始得依法營業。前項管理規範，其有關營
    業時間及收費標準事項，如有變更，亦應報請地方主管機關
    核備」，「停車場經營業應依規定於路外停車場設置標誌、
    號誌、劃設停放線及指向線，並應於出入口或其他適當處所
    標示停車費率及管理事項。」，同法第25條、27條亦有明文
    。是各地方停車主管機關，依停車場法第31條規定，訂定差
    別之停車費率，向公有（含路邊及公有路外公共停車場）收
    費停車場之使用人收費，其使用關係應認係公法上之營造物
    利用關係。又營造物之成立通常以設置機關所制定之法規為
    依據（即營造物規章），而營造物對外所生之法律關係，主
    要取決於利用規則，但重要性或普遍用於各個營造物者，亦
    可能由設置機關逕行制定，營造物利用規則必須符合其設立
    目的，在法規或習慣法所允許之範圍內規定其對外營運之細
    節，以及與利用者之權利義務關係，營造物利用關係究為公
    法關係或私法關係，在法律無明文規定之場合，其法律屬性
    實取決於其利用規則，甚至可經由修改營造物利用規則之方
    式，變更原有利用關係之性質（參照吳庚著，行政法理論與
    實用第173 頁），是本件首應審究者，即係公有停車場與使
    用者間之營造物利用關係為何。
  (三)按行政程序法第92條第2 項後段規定「前項決定或措施之相
    對人雖非特定，而依一般性特徵可得確定其範圍者，為一般
    處分，適用本法有關行政處分之規定。」，此所謂一般處分
    ，乃行政處分之一種變體，介於行政處分與法規命令中間領
    域，乃指行政機關就公法上具體事件所為之決定或其他公權
    力措施，而對「可確定之多數相對人」或「物」為客體直接
    發生法律效果之單方行政行為，核與公有停車場與可得確定
    之多數使用者間，所發生之單方行政行為相同（僅單方面發
    生法律效果，與行政契約係雙方意思表示一致而生法律效果
    有別），是公有停車場與使用者間之營造物利用關係，應屬
    一般處分無誤；再依行政程序法第100 條第2 項之規定「一
    般處分之送達，得以公告或刊登政府公報或新聞紙代替之。
    」，是一般處分亦得以公告之方式代替送達。從而本件尚應
    調查者，即臺北市停車管理處是否確實有將公有停車場之收
    費及管理內容，依法辦理公告，讓使用人因見公告上之內容
    ，均可得知其有依規定繳費、及主動查詢繳費金額之義務。
  (四)經查，本件異議人車輛所停放之臺北市○○○街路邊公有收
    費停車場，該處係屬每小時新臺幣四十元之計時收費停車處
    所，收費牌示桿下方貼「．．．二、停放之車輛，離去時如
    未見補費通知單，請於八日曆天內主動查詢繳費，未繳費者
    依道路交通管理處罰條例處罰。三、查詢電話000000
    00」等字樣，此有臺北市停車管理處94年3 月24日北市停
    四字第09432006800 號函檢送之舉發地點照片一紙及位置圖
    一件在卷足憑，而一般處分送達之方式，本得以公告代之，
    已如前述，是本件舉發路段之公有停車場所公告之停車繳費
    費率及使用者之洽詢義務等一般處分之規定內容，應於公告
    時即生與送達同一之效力，而應認公有停車場之使用人均已
    知悉其有繳費及主動洽詢繳費之義務。是本件管理員雖無法
    確保其掣發之停車繳費單已送達駕駛人，然依上開照片所示
    ，標示停車費率之告示牌，立於異議人停車之寧波西街87之
    2 號附近之寧波西街98號前，已足使異議人知悉，在本路段
    停車應繳納停車費，足認臺北市公有收費停車場於收費前已
    依法公告，並豎立收費及管理事項之公告牌，故駕駛人停車
    既有利用公有收費停車場停車之事實，就應有繳費之認知，
    離場前未見補繳單即負有主動向停車管理處或管理員查詢補
    繳之義務。若要求停車場收費單位不得僅以將繳費單置於汽
    車前雨刷的方式送達繳費單，而須以郵送或其他較能確保駕
    駛人收受繳費單之方式為之，相較於異議人離開停車場後未
    見繳費通知單即應查詢之舉手之勞即可免除上開未收受繳費
    通知單致遭罰鍰之風險，前者耗費之交易顯屬較鉅，不符經
    濟效益，是依經濟分析學上「義務應由損害防免成本較低之
    一方負擔」之原則，要求駕駛人離場前，若未見補繳單應主
    動向停車管理處或管理員查詢補繳，並無不當，況舉發機關
    亦提出電話語音查詢系統供駕駛人查詢，因而，異議人自不
    得以管理員不能證明已將繳費通知單送達異議人，自難認有
    未依規定繳費之事實為由，而主張予以免罰，異議人上開所
    辯，殊不足採。
  (五)另道路交通管理處罰條例第7 條之2 第1 項固有規定：汽車
    駕駛人之行為有左列情形之一，當場不能或不宜攔截製單舉
    發者，得對汽車所有人逕行舉發處罰：一、闖紅燈或平交道
    。二、搶越行人穿越道。三、違規停車而駕駛人不在場。四
    、不服指揮稽查而逃逸，或聞消防車、救護車、警備車、工
    程救險車之警號不立即避讓。五、違規停車或搶越行人穿越
    道，經各級學校交通服務隊現場導護人員簽證檢舉。六、其
    他違規行為經以科學儀器取得證據資料者。然依停車場法第
    1 條規定：為加強停車之規劃、設置、經營、管理及獎助，
    以增進交通流暢，改善交通秩序，製定本法；本法未規定者
    ，始適用其他法律之規定，足見後者就有關停車之設置、管
    理等事項，屬道路交通管理處罰條例之特別規定而應優先適
    用。從而關於停車場使用人未依限繳費時，主管機關基於前
    揭依停車場法所為公告內容，以其不依規定繳費製單舉發，
    此程序上已定相當之期間讓行為人為一定之作為，迨期限過
    後始認其違規而舉發之，當屬依據停車法對舉發程序所為特
    別規定，此與道路交通管理處罰條例所謂之「逕行舉發」不
    同，應較道路交通管理處罰條例第7 條之2 條優先適用。況
    參諸汽車駕駛人停車後未依規定繳費之違規行為，與道路交
    通管理處罰條例第7 條之2 第1 項第3 款之違規停車所指停
    車未依規定者相較，此應依規定繳費之義務係伴隨於停車行
    為之同時發生，僅係對行為人應繳費之時間予以一定之作為
    期間，若屆期行為人未作為，其前停車行為即因而違規，亦
    非不得認屬該款所指違規停車之情形，且此更屬當場不能舉
    發之事項，是主管機關依停車場法規定公告之舉發程序內容
    ，與道路交通管理處罰條例關於舉發程序之規範意旨無違，
    是本件舉發程序於法並無違誤，附此敘明。綜上所述，異議
    人應有舉發機關所指於上揭時地在道路收費停車處所停車，
    不依規定繳費之違規行為甚明。是原處分機關據以援引上開
    規定，裁處異議人即受處分人罰鍰新臺幣六百元，於法並無
    違誤，本件異議為無理由，應予駁回。
據上論斷，應依道路交通管理處罰條例第87條第2 項，道路交通
案件處理辦法第19條，裁定如主文。
中　　華　　民　　國　　94　　年　　5 　　月　　31　　日
                      交通法庭  法  官  戴嘉清
以上正本證明與原本無異。
如不服本裁定，應於裁定送達後5日內，向本院提出抗告狀。
中　　華　　民　　國　　94　　年　　5 　　月　　31　　日
                                書記官  許千士
